臺灣高等法院刑事判決
108年度原上訴字第136號
上  訴  人  臺灣桃園地方檢察署檢察官                  
被      告  巫自強


選任辯護人  丁俊和律師（法扶律師）
上列上訴人因被告違反水土保持法案件，不服臺灣桃園地方法院
107年度原訴字第54號，中華民國108年10月15日第一審判決（起
訴案號：臺灣桃園地方檢察署107年度偵字第14980號），提起上
訴，本院判決如下：
    主  文
原判決撤銷。
甲○○犯水土保持法第三十三條第三項前段之違反水土保持規定致
生水土流失罪，處有期徒刑陸月，如易科罰金，以新臺幣壹仟元
折算壹日。
    事  實
一、甲○○係坐落桃園市○○區○○○段○000 ○000 號土地（下稱系爭
    土地）之所有權人，為水土保持法規定之水土保持義務人，
    其明知上開土地業經主管機關劃定為水土保持法及山坡地保
    育利用條例所稱之山坡地，且依山坡地保育利用條例第9 條
    、第10條及水土保持法第8 條規定，山坡地之開發或利用，
    應先擬具水土保持計畫，送請各該目的事業主管機關核定，
    並應經調查規劃，依水土保持技術規範實施水土保持之處理
    及維護，方可行之，詎其竟基於違反水土保持法之犯意，未
    擬具水土保持計畫並送請核定，即擅自於民國106 年4 、5 
    月起，接續在系爭土地開挖整地、改變原地形地貌，造成本
    件土地地表裸露，部分土方已下達坑溝，違規面積達2,700 
    平方公尺，致生水土流失，嗣於106年6月9日經桃園市政府
    水利局會勘後查獲上情。
二、案經桃園市政府函送臺灣桃園地方檢察署檢察官偵查起訴。
    理  由
壹、程序事項：
一、被告以外之人於審判外之陳述，雖不符合刑事訴訟法第159
    條之1至第159條之4之規定，而經當事人於審判程序同意作
    為證據，法院審酌該言詞陳述或書面陳述作成時之情況，認
    為適當者，亦得為證據，而當事人、代理人或辯護人於法院
    調查證據時，知有上開不得為證據之情形，而未於言詞辯論
    終結前聲明異議者，視為有前項之同意，刑事訴訟法第159
    條之5第1項、第2項定有明文。本件判決據以認定犯罪事實
    之被告以外之人於審判外之言詞及書面陳述，雖屬傳聞證據
    ，被告及其辯護人、檢察官於本院審理時均表示對於該等證
    據之證據能力並無爭執，亦未於言詞辯論終結前聲明異議，
    本院審酌該等證據資料製作時之情況，尚無違法不當或證明
    力明顯過低之瑕疵，與本案待證事實復俱有關連性，認以之
    作為本案證據應屬適當，揆諸前開規定，均具有證據能力。
二、其餘本案認定犯罪事實之所有證據資料（含書證、物證等）
    ，均與本案事實具有關聯性，並無事證足認公務員有違背法
    定程式或經偽造、變造等情事，且經本院依法踐行調查程序
    ，檢察官及被告、辯護人對於證據能力均未爭執，故亦具有
    證據能力。
貳、實體事項：
一、事實認定：
    訊據被告甲○○於原審及本院審理時，固坦承未擬具水土保持
    計畫即於106年4、5月起陸續在系爭土地開挖整地之事實，
    惟矢口否認有何上開犯行，辯稱：伊覺得水土沒有流失，伊
    整理系爭土地是為了農用整地，欲清除雜草種馬告等作物，
    於事前即向桃園市復興區公所申請，並提出農業生產經營計
    畫書及地籍圖謄本，並無違反上開水土保持法規定之主觀犯
    意，且伊整地行為已為相當之處理，系爭土地客觀上尚未達
    致生水土流失之情形云云。惟查：
  ㈠系爭土地為山坡地，被告為系爭土地之所有權人，為水土保
    持法規定之水土保持義務人，於106年3月間，被告以農作為
    由向桃園市政府復興區公所申請除草後，未擬具水土保持計
    畫送請主管機關核定，隨即於同年4、5月間在系爭土地開挖
    整地，造成系爭土地地表裸露等事實，有系爭土地登記謄本
    、地籍圖謄本、桃園市地籍異動索引、系爭土地GPS定位軌
    跡圖及概略範圍圖、桃園市政府農業局106 年3 月7 日桃農
    管字第0000000000號函、桃園市復興區公所106 年3 月6 日
    復區農經字第0000000000號函暨檢附之被告山坡地實施農業
    經營申請書、農業生產經營計劃書、106 年會勘紀錄、107 
    年會勘紀錄各1 紙及系爭土地航照圖1 紙、現場照片共18紙
    在卷可佐（見他卷第9 頁至第10頁、第35頁至第40頁、第55
    頁至第56頁、第60頁至第65頁，原審原訴卷第14頁至第15頁
    、第89頁反面、第90頁反面），是此部分之事實應堪認定。
  ㈡經查，系爭土地經桃園市政府水務局與證人即桃園市水土保
    持服務團技師張德鑫共同作成107 年會勘紀錄，其中證人張
    德鑫證稱：經現勘目視，系爭土地整地後為一平臺，北側為
    上邊坡、西側為谷地，依核定之「水土保持設施處理與維護
    改正」內容，於北側應施作40公尺長之砌石坡，西側施作60
    0 平方公尺之坡面掛網植生，並於開挖面及土石堆積處進行
    撒播植生面積200 平方公尺，經現勘北側上邊坡部分砌石護
    坡尚未施作完成，西側平臺下邊坡之坡頂已有土袋包堆置，
    西側下邊坡未依核定內容施作，並更改為2 階砌石擋土設施
    ，其高差約8 至10公尺，部分土石並棄置於下方谷地，系爭
    土地已完成部分水土保持設施，但尚有未完成及與核定內容
    不符之水土保持設施，目前平臺裸露面植生不良、西側私設
    砌石擋土設施安全性未經檢核、部分設施不符技術規範、土
    石棄置坑溝等，故仍須進行改正與處理以免發生災情，本案
    未經申請及核准開挖整地已改變原地形地貌，因開挖造成地
    表裸露、部分土方下達坑溝，可知系爭土地開挖整地及私設
    水土保持設施等已造成水土流失情形，且依水土保持法施行
    細則第35條第1項第2款、第4 款達需緊急處理情況等語（見
    原審卷第76頁至第80頁），並有107年會勘紀錄附卷可佐（
    見他卷第68頁），足證被告確未經申請及核准開挖整地已改
    變原地形地貌，因其開挖造成地表裸露、部分土方下達坑溝
    ，故系爭土地客觀上已因被告之開挖整地及私設水土保持設
    施而造成水土流失等節，既堪認定，則被告為系爭土地之所
    有權人，為水土保持法規定之水土保持義務人，對此實難諉
    為不知之理，由此益證被告主觀上對於系爭土地開挖整地及
    私設水土保持設施等已造成水土流失有違反之故意甚明。
  ㈢按水土保持法第32條第1 項之非法墾殖、占用、開發、經營
    、使用致水土流失罪，參諸水土保持之目的係為保護土地之
    永續生產力，以及發揮整體性水土保持功能，針對水資源、
    土資源為合理的開發與有效保護，則條文所稱之「致生水土
    流失」，當係指水資源、土資源之流失而言，前者乃因山坡
    地開發所導致之「逕流水流失」現象，後者則專指特定範圍
    內之「土壤流失」情形與數量。判斷有無致生水土流失之結
    果，學理上係依據水土保持技術規範第35條之通用土壤流失
    公式，包括降雨、土壤、坡度、坡長、覆蓋、管理及水土保
    持處理等多項影響因子認定之，就實務而言，可依水土保持
    法之立法意旨，如有本法施行細則第35條第1項第1款至第7
    款情形之一者，即可認定「致生水土流失」之參考標準，並
    非以鑑定為唯一之方法，最高法院101 年度台上字第2424號
    判決意旨同此；又水土保持法第32條第1項、第33條第3項之
    罪，均以致生水土流失或毀損水土保持處理與維護設施等實
    害為要件，從而於山坡地未依水土保持計畫實施處理及維護
    ，即擅自開挖、堆積土石者，因土石之覆蓋，該山坡地原有
    植生及自然生態景觀勢遭破壞，其涵養水源之功能將受影響
    ，故水土保持法所稱之「致生水土流失」，應非僅指致生山
    坡地本身之土、石流失為限，尚包括所堆積之土、石流失在
    內，始能達到山坡地保育、利用之立法目的。經查，證人張
    德鑫於原審審理時證稱：系爭土地因為整個都沒有植生覆蓋
    ，另外擋土牆的安全性尚待釐清，也沒有施設導排水設施，
    所以伊在記錄中有提到要進行改正及處理以免發生危害，沒
    有植披覆蓋會在降雨的時候產生坡面的沖刷，會產生一些土
    石往下輸送，而擋土牆在設置時必須經過一定數據的分析，
    確保其不會滑動、倒塌，依水土保持技術規範的話，它的高
    度一階不能超過5公尺，以及要設置平台等技術規範的要求
    ，而現場的擋土牆是有這些安全性的疑慮，因為現場的擋土
    牆很高，下面一階有可能超過5公尺，回填的土石會比較鬆
    散，而土地上沒有植披的話會影響水源涵養的功能，伊記錄
    中有寫到本案土地未經申請開挖整地，已經改變原地形，地
    貌造成地表裸露，部分土方下達坑溝，這樣的情形因為土石
    已經掉落坑溝，所以已經有土石流失的情形，很明顯可以判
    斷是土壤流失的狀況，一般情形，土石阻塞河道或發生崩坍
    、滑動，也可以判斷是水土流失，依本案107 年會勘記錄中
    的照片8 所示，即是土沙往下滑的情形，算是崩坍的一種，
    而會勘記錄第5 點同時也說到依水土保持法施行細則第35條
    第1 項第2、4款達需緊急處理情況，分別是破壞地表或地下
    水涵養及土地發生崩塌等規定，就是伊所述到現場看到系爭
    土地的狀況，依本案的情形，未採用任何器具設備，也可以
    直接認定本案系爭土地已經造成水土流失的情況，另依照10
    6 年的會勘記錄照片來看，已經有沖蝕溝了，地表幾乎都裸
    露，植生是不良的等語（見原訴卷第77頁反面至第79頁反面
    ）；證人陳奕凱於原審審理時證稱：伊107年4月12日去現場
    ，看到的狀況是被告在基地的下邊坡修築了一道兩階段的砌
    石擋土牆，被告沒有依照改善計畫來施作，所以有違規擴大
    的情形，違規面積變大，違規情形更嚴重，就專業的角度來
    看擋土牆是一個相當專業的構造物，所以若沒有依照核定的
    計畫來施作，擋土牆對於現場的水土保持會是更危險的情形
    ，在暴雨或地震的時候會發生倒塌或破壞的情形，當時並沒
    有核定被告可以施作擋土牆，而106 年會勘記錄中違規影響
    沒有提到致生水土流失部分，是會勘記錄漏了勾選等語（見
    原審卷第72頁反面至第75頁反面），是依上開證人等人所述
    ，被告確實在系爭土地上開挖整地及設置擋土牆，且上開行
    為客觀上確已改變原地形地貌、造成地表裸露、部分土方下
    達坑溝及影響水源涵養，因而有水土流失之狀態無訛，而此
    情形屬嚴重破壞之實際情形毋需再經科學儀器測量，即可認
    定有致生水土流失之結果，自無疑問。況且，106 年會勘紀
    錄另以：被告違規開挖整地，造成地表裸露及改變地形地貌
    等語（見他卷第9 頁），證人即桃園市政府水務局坡地管理
    科幫工程司職員陳奕凱於原審審理時證稱：該部分之記載就
    是我的意見，當時的判斷是有水土流失之虞，該次會勘之後
    水務局和原民局在公文簽會的流程中決定以致生水土流失來
    告發，依據就是這份會勘紀錄，我們在會勘紀錄有勾選地表
    裸露、改變地形地貌，依照水土保持法施行細則第35條須緊
    急處理，所以才請被告提供改正計畫，依此認定有致生水土
    流失並移送等語（見原訴卷第75頁），是被告辯稱伊之整地
    行為已為相當之處理，系爭土地客觀上尚未達致生水土流失
    之情形云云，經核與客觀事實未符，難資採信。
  ㈣證人張德鑫於審理中亦證稱：伊是臺灣大學土木工程研究所
    博士班畢業，也取得水利工程技師的證照，目前在中原大學
    土木工程學系任教擔任副教授，在擔任副教授前在臺灣大學
    從事博士後研究；加入水土保持團之後，應該有5、60 件鑑
    定水土流失的件數，也有桃園市政府、新竹縣政府、高等法
    院委託鑑定等語（見原訴卷第76頁反面、第77頁），證人陳
    奕凱亦於審理中證稱：伊本身是水土保持工程高考及格等語
    （見原訴卷第76頁），足認證人張德鑫及陳奕凱皆具有土木
    工程專業，另證人張德鑫對於土地水土流失鑑定亦具有相當
    豐富之經歷，因此其等於審理中對於本案106年及107年會勘
    紀錄所為之說明，堪認是依其專業及在現場所見情形所為之
    判斷，其等證言並無明顯可議之處，應足堪採信。
  ㈤雖於106年該次會勘紀錄中違規影響欄位中「致生水土流失」
    之選項未經勾選，然證人陳奕凱業已於原審審理時證稱：10
    6年會勘記錄中違規影響沒有提到致生水土流失部分，是會
    勘記錄漏了勾選，因為判斷有水土流失，才會依水土保持法
    來移送等語，已如前述，參以本案確係經桃園市政府依該10
    6年會勘紀錄，認被告所為已致生水土流失而向臺灣桃園地
    方檢察署告發，有桃園市政府106年9月25日府原產字第0000
    0000000號函可憑（見他字卷第1頁），自難以該次會勘紀錄
    漏未勾選乙情，即謂本案並無致生水土流失之事實存在。
  ㈥被告另辯稱：伊有申請農用整地，並經核准，才開始在系爭
    土地開挖整地，無違反水土保持法之犯意云云。惟查，被告
    係申請「農地復耕清除雜草」，並切結「在作業過程並不改
    變原地形地貌及破壞周邊生態環境，若有不實，願付一切法
    律責任」等語，有其106年3月1日所立之「山坡地實施農業
    經營申請書」在卷可考（見他字卷第37頁）。嗣桃園市政府
    水利局於106年3月24日現場會勘後，函覆被告同意備查，並
    於函文中特別敘明「二、…本案如因農業經營需要，依水土
    保持技術規範實施水土保持處理與維護，且無涉及開挖整地
    等開發行為，並請維持現有台階地形及維持邊坡植生」、「
    三、…不得涉及開挖整地、修建施工便道、拆除既有排水路
    及駁坎等水土保持設施及改變原地形地貌等開發利用行為，
    …若違反前開規定，將依水土保持法相關規定論處」等語（
    見他字卷第49頁至第50頁）。是被告就其所申請並經核准者
    僅係「復耕清除雜草」之合理農作使用範疇，不及於開挖整
    地、改變地形地貌之開發或利用行為，當知之甚明，猶違反
    規定，顯有違反水土保持法之主觀犯意，至為明確。所辯無
    犯意云云，殊無可採。
  ㈦綜上所述，被告上開辯解，顯係事後飾卸之詞，不足採信，
    本案事證明確，被告之前開犯行，堪以認定，應依法論科。
二、法律適用：
  ㈠按山坡地保育利用條例係65年4月29日公布施行，該條例有關
    保育、利用及水土保持之實施範圍，僅及於行政院依該條例
    第3條規定公告之「山坡地」，其他高山林地、水庫、河川
    上游集水區、水道兩岸、海岸及沙灘等地區之水土保持工作
    ，則不包括在內。嗣政府鑑於臺灣國土資源有限，地陡人稠
    ，土質脆弱，加以山坡地過度開發利用，致地表沖蝕、崩塌
    嚴重，每逢颱風豪雨，常導致嚴重災害，為建立完善之水土
    保持法規制度，積極推動各項水土保持工作，發揮整體性水
    土保持之治本功能，乃針對經濟建設發展需要及水土保持發
    展情形，於83年5月27日制定水土保持法，將所有需要實施
    水土保持地區作一整體之規範，並將山坡地保育利用條例中
    有關山坡地之水土保持事項一併納入本法之規定範圍，於第
    8條第1項第5款明定山坡地之開發及堆積土石等處理、利用
    ，應經調查規劃，依水土保持技術規範實施水土保持之處理
    與維護。該法所稱之山坡地，依同法第3條第3款規定，係指
    國有林事業區、試驗用林地、保安林地，及經中央或直轄市
    主管機關參照自然形勢、行政區域或保育、利用之需要，就
    標高在100公尺以上，或標高未滿100公尺，而其平均坡度在
    5％以上者劃定範圍，報請行政院核定公告之公、私有土地，
    其範圍已較山坡地保育利用條例第3條所稱之山坡地為廣，
    且該法第1條第2項規定：「水土保持，依本法之規定；本法
    未規定者，適用其他法律之規定」。是就立法沿革、法律體
    例、立法時間及立法目的而言，水土保持法係山坡地保育利
    用條例之特別法，行為人所為，倘皆合於上揭二法律之犯罪
    構成要件，自應優先適用水土保持法。
  ㈡核被告所為，係犯水土保持法第33條第3項前段之違反水土保
    持法第12條第1項之規定，未先擬具水土保持計畫致生水土
    流失罪。被告接續在系爭土地進行開發行為，造成區域水土
    流失，係於密接時間、同一地點為之，且持續侵害同一法益
    ，各行為之獨立性極為薄弱，依一般社會健全觀念難以強行
    區隔，在刑法評價上以視為數個舉動之接續施行，合為包括
    之一行為予以評價較為合理，是被告所為上開犯行應論以接
    續犯之實質上一罪。
三、原判決撤銷之理由
    原審以本案事證未足，因而諭知被告無罪，固非無見，惟查，原審判決未審酌上情，徒以證人張德鑫證稱在107 年至現場時未看見沖蝕溝等語，以及勘查紀錄表未勾選「致生水土流失」之選項且本案未經鑑定等情，認定不足以推認本案已達致生水土流失之情形，無視上開不利於被告之證據資料，所為之認定即與事實未符，是檢察官上訴意旨以被告所為，客觀上已造成水土流失、主觀上亦有違反水土保持之故意存在乙節，為有理由，自應由本院將原判決予以撤銷改判。
四、爰審酌被告擅自在山坡地上進行開挖整地，造成地形地貌改
    變，破壞地表，並已致水土流失，雖已影響該地區自然生態
    及環境景觀，然被告具有原住民之身分，素行尚可、其智識
    程度非高，僅有國小畢業、務農及種植竹筍，兼衡其為上開
    犯行之目的係為種植作物、被告之生活及家庭經濟狀況，暨
    被告或有心積極改善，但礙於水土專業法規及技術或地質特
    殊狀況，而無法完全符合主管機關之要求，其違規墾殖之期
    間非長，所生之危害程度非重，犯後態度尚可等一切情狀，
    量處如主文第2項所示之刑，並諭知易科罰金以新臺幣1仟元
    折算1日之標準，以示懲戒。
五、末查，被告應係使用相關機具為開挖及整地等行為，然無證
    據證明其所使用之機具係被告所有，抑或第三人無正當理由
    所提供，自無從依刑法第38條第2項至第4項之規定宣告沒收
    或追徵其價額，附此敘明。
據上論斷，應依刑事訴訟法第369條第1項前段、第364條、第299
條第1項前段，水土保持法第33條第3項前段，刑法第11條前段、
第41條第1項前段，判決如主文。
本案經檢察官翁珮嫻到庭執行職務。
中    華    民    國    109    年    1    月    16    日
                  刑事第二十五庭審判長法  官  宋松璟
                                      法  官  文家倩 
                                      法  官  黃翰義
以上正本證明與原本無異。
如不服本判決，應於收受送達後20日內向本院提出上訴書狀，其
未敘述上訴之理由者並得於提起上訴後20日內向本院補提理由書
（均須按他造當事人之人數附繕本）「切勿逕送上級法院」。
                                      書記官  賴尚君
中    華    民    國    109   年    1     月    17    日
附錄：本案論罪科刑法條全文  
水土保持法第33條第3項
水土保持法第33條
有下列情形之一者，處新台幣 6 萬元以上 30 萬元以下罰鍰：
一、違反第 8 條第 1 項規定未依水土保持技術規範實施水土保
    持之處理與維護，或違反第 22 條第 1 項，未在規定期限
    內改正或實施仍不合水土保持技術規範者。
二、違反第 12 條至第 14 條規定之一，未先擬具水土保持計畫
    或未依核定計畫實施水土保持之處理與維護者，或違反第23
      條規定，未在規定期限內改正或實施仍不合水土保持技術
    規範者。
前項各款情形之一，經繼續限期改正而不改正者或實施仍不合水
土保持技術規範者，按次分別處罰，至改正為止，並令其停工，
得沒入其設施及所使用之機具，強制拆除及清除其工作物，所需
費用，由經營人、使用人或所有人負擔。
第 1 項第 2 款情形，致生水土流失或毀損水土保持之處理與維
護設施者，處 6 月以上 5 年以下有期徒刑，得併 科新臺幣 60
萬元以下罰金；因而致人於死者，處 3 年以上10 年以下有期徒
刑，得併科新臺幣 80 萬元以下罰金；致重傷者，處 1 年以上 
7 年以下有期徒刑，得併科新臺幣60 萬元以下罰金。